ACORDAO-COMPLETO-2354663

ACÓRDÃO DE RELAÇÃO

ACÓRDÃO DE RELAÇÃO 1150/2019 ATA 17/2019 - PLENÁRIO

Acórdão 1150/2019-TCU-Plenário
Considerando a manifestação da unidade técnica lavrada nos seguintes termos:
	 “Objeto

	Contratação de serviços de manutenção predial preventiva e corretiva, de forma contínua e por demanda, com fornecimento de materiais, peças e componentes, nos imóveis da Gerência Executiva do INSS em Caxias do Sul/RS e respectivas unidades vinculadas (peça 3, p. 1-2) .

	Representante
	CNPJ

	Instituto Nacional de Defesa em Processo Administrativo - Indepad
	29.479.242/0001-91

	Há pedido de Sustentação Oral?
	Procuração

	Não
	Roberto Augusto Nunes Franciscon, OAB/DF 57.807 (peça 2) 

	Modalidade
	Número
	Critério de Julgamento

	Pregão Eletrônico
	02/2018
	Menor preço global  

	Vigência
	Valor Contratado

	12 meses, prorrogáveis até o limite de 60 meses (peça 3, p. 23-24) 
	R$ 696.833,80 (peça 8, p. 1) 

	Fase do Certame

	O Contrato 53/2018 foi assinado em 18/12/2018 (peça 8) 

	B. Alegações do Representante 

	1.	O representante alega, em suma, que: 
a)	as empresas AIE ENG AUTOMAÇÃO MANUTENÇÃO E INSTALAÇÃO ELÉTRICA EIRELI ME, CNPJ 22.297.312/0001-41, e ENERGIZA ENGENHARIA EIRELI ME, CNPJ 17.856.676/0001-84, estariam fraudando procedimentos licitatórios devido à existência de vínculos entre elas. A primeira irregularidade diria respeito à existência de vínculo do engenheiro Leonardo de Araújo Ferreira como responsável técnico das duas empresas. A segunda irregularidade estaria consubstanciada no vínculo do engenheiro Isanio Raposo Soares, que seria responsável técnico da empresa AIE e proprietário da empresa Energiza. Acrescenta que haveria vedação à participação de ambas empresas em procedimentos licitatórios e que a participação de ambas caracterizaria fraude e prejuízo à competividade dos certames em razão da utilização da prática conhecida como coelho (peça 1, p 1-6) ; e
b)	a empresa ENERGIZA ENGENHARIA EIRELI ME estaria se declarando microempresa visando à obtenção de tratamento diferenciado em licitações quando, na verdade, não possuiria essa condição. A empresa possuiria diversos contratos e, no ano de 2017, teria obtido faturamento de R$ 4.133.389,33, o que superaria, em muito, o limite de R$ 360.000,00. Como exemplo, cita o Pregão Eletrônico 02/2018 da Gerência Executiva do INSS em Caxias do Sul/RS, no qual a empresa teria se sagrado vencedora descumprido termos da legislação e do edital, especialmente os itens 6.15 e 6.16. Acrescenta passagens doutrinárias sobre o tema e registra posicionamento jurisprudencial deste Tribunal e de órgãos judiciários para reforçar que haveria irregularidade patente e que a consequência necessária seria a aplicação da sanção de declaração de inidoneidade (peça 1, p 6-25) .
2.	A partir desses argumentos, solicita a adoção de medida cautelar para inabilitar referidas empresas pelo período de cincos anos, medida que, no seu entender, deve ser confirmada quando da análise do mérito (peça 1, p. 26) . 

	C. Exame de Admissibilidade

	Legitimidade do Autor

	O representante possui legitimidade para representar ao Tribunal?
 (Fundamento: art. 113, § 1º, da Lei 8.666/1993, c/c o art. 237 do Regimento Interno/TCU) 
	Sim

	Redação em Linguagem Compreensível

	A representação está redigida em linguagem clara e objetiva, contém nome legível, qualificação e endereço do representante?
 (Fundamento: art. 235 do Regimento Interno/TCU) 
	Sim

	Indício Concernente à Irregularidade ou Ilegalidade

	A representação encontra-se acompanhada do indício concernente à irregularidade ou ilegalidade apontada pelo autor?
 (Fundamento: art. 235 do Regimento Interno/TCU) 
	Sim

	Competência do TCU

	A representação trata de matéria de competência do TCU?
 (Fundamento:  art. 235 do Regimento Interno/TCU) 
	Sim

	Interesse Público

	Os argumentos do autor indicam a possibilidade de existência de interesse público, caso restem comprovadas as supostas irregularidades apontadas na peça inicial.
 (Fundamento: art. 103, § 1º, da Resolução - TCU 259/2014) 
	Sim

	Conclusão quanto ao Exame de Admissibilidade

	A representação em tela não veio acompanhada de indícios suficientes concernentes às irregularidades apontadas pelo autor.
Apesar de a peça inicial fazer referência a diversos documentos que evidenciariam as supostas irregularidades, não se verifica a existência de tais comprovantes nos autos, especialmente no que se refere à suposta participação das duas empresas em licitações com o intuito de fraudá-las. Os documentos apresentados pelo representante se restringem a demonstrar o vínculo dos profissionais com as duas empresas mencionadas (peça 9, p.1-24) ; a Demonstração do Resultado do Exercício – DRE da empresa Energiza - (peça 9, p 24-25) e o edital do Pregão Eletrônico 02/2018 da Gerência Executiva do INSS em Caxias do Sul – RS- (peça 9, p. 27-57) .  
Ademais, observa-se que o representante não se insurge contra licitações específicas, apresentando alegações sobre possíveis fraudes cometidas pelas empresas AIE e Energiza, sem mencionar, entretanto, em quais licitações os fatos teriam ocorrido. Ainda assim, com o intuito de se verificar a plausibilidade das alegações, procedeu-se à consulta nas bases de dados deste Tribunal de uma amostra de licitações em que as empresas participaram e em sequer uma delas se verificou a alegada participação das aludidas empresas conjuntamente.  
Apenas em relação ao suposto enquadramento indevido da empresa Energiza como microempresa é que o representante indica, como exemplo, o Pregão Eletrônico 02/2018 da Gerência Executiva do INSS em Caxias do Sul/RS.
Dessa forma, a análise a seguir tem por referência exclusivamente o referido certame.
Quanto à suposta irregularidade na existência de vínculos profissionais e societários entre a AIE e a Energiza, que estariam participando indevidamente de licitações, procedeu-se à consulta da ata do Pregão Eletrônico 02/2018 (peça 4) na qual se verificou que a empresa AIE sequer participou da disputa. Afasta-se, dessa forma, qualquer indício de irregularidade sobre esse ponto uma vez inexistente menção a quaisquer outras licitações em que a possível fraude teria ocorrido. 
Quanto ao alegado enquadramento indevido como microempresa, também se procedeu à juntada de documentos aos autos para análise dessa possível ocorrência. O primeiro documento (peça 5) , obtido no sistema Comprasnet, indica que a Energiza se declarou empresa de pequeno porte ou microempresa, enquanto a declaração à peça 6, p. 6, indica expressamente a declaração como microempresa subscrita pelo seu representante legal. Por fim, extrai-se do documento à peça 7 que a receita bruta da empresa no exercício de 2017 foi, de fato, de R$ 4.133.389,33.
A partir desses documentos, se observa que a empresa Energiza seria enquadrada como empresa de pequeno porte apesar de se declarar como microempresa.
O art. 3º, caput, I e II, da LC 123/2006 define como microempresa (ME) a empresa que, em cada ano-calendário, auferir receita bruta igual ou inferior à R$ 360.000,00, e como empresa de pequeno porte (EPP) aquela que, em cada ano-calendário, auferir receita bruta superior à R$ 360.000,00 e igual ou inferior a R$ 3.600.000,00, valor que foi aumentado para R$ 4.800.000,00, a partir de 1º/1/2018 (LC 155/2016) .
Como a sessão do pregão eletrônico em questão foi realizada em 19/11/2018, já estava vigente a regra que majorava o limite superior de enquadramento como empresa de pequeno porte para R$ 4.800.000,00. Como o último resultado apurado, em 2017, evidenciava o faturamento de R$ 4.133.389,33, a empresa Energiza deveria ser considerada empresa de pequeno porte quando da realização do certame.
Assim, a possível irregularidade estaria consubstanciada nesse enquadramento indevido. Ocorre que esse fato, por si só, não se reveste de força suficiente para macular a condução do certame sob análise.
Não é possível afirmar se a declaração indevida decorreu de erro ou de ato intencional por parte da empresa Energiza. Independentemente disso, o que se verifica é que, caso a empresa tivesse se declarado como empresa de pequeno porte, não haveria motivos para a alteração do resultado do Pregão Eletrônico 02/2018.
O que normalmente se verifica, e é rotineiramente combatido e sancionado por este Tribunal, é a situação de empresas que se declaram como de pequeno porte ou microempresas, sem de fato o serem, com o intuito de se beneficiarem do tratamento diferenciado em procedimentos licitatórios estabelecido pela mencionada LC 123/2006.
O caso concreto é distinto. A empresa Energiza, no momento do certame, era uma empresa de pequeno porte, a qual poderia, se fosse o caso, obter o devido tratamento diferenciado. Se a declaração da empresa a indicasse como empresa de pequeno porte, a situação fática não se alteraria, pois, para os fins de obtenção de tratamento diferenciado em licitações, a legislação não faz distinção entre microempresas e empresas de pequeno porte. Assim, não há indícios de que mencionada declaração tenha resultado ou sequer pudesse ter resultado em qualquer favorecimento indevido à empresa Energiza.
Registre-se, ainda, que a fase competitiva do certame foi concluída sem necessidade da etapa de desempate que configura o referido tratamento diferenciado às microempresas e empresas de pequeno porte. Assim, tal prerrogativa não foi sequer, na prática, utilizada pela Energiza no certame em comento.
Conclui-se, então, que o representante não apresentou elementos bastantes das supostas fraudes perpetradas pelas empresas AIE e Energiza. Além disso, não se verifica a possibilidade de concessão de medida cautelar para aplicação de sanção de inabilitação às empresas, consoante o pedido do representante.
Nesse sentido, ausentes os requisitos de admissibilidade constantes no art. 113, § 1º, da Lei 8.666/1993, c/c os arts. 235 e 237, VII, do Regimento Interno/TCU, e no art. 103, § 1º, da Resolução - TCU 259/2014, a representação não deve ser conhecida.

	D. Pedido de Ingresso aos Autos e de Sustentação Oral

	Há pedido de ingresso aos autos?
	Não

	Há pedido de sustentação oral?
	Não

	E. Processos Conexos e Apensos

	Há processos conexos noticiando possíveis irregularidades na contratação ora em análise?
	Não

	Há processos apensos?
	Não

	F. Proposta de Encaminhamento

	20.	Em virtude do exposto, propõe-se:
20.1.	não conhecer a presente documentação como representação, visto não estarem presentes os requisitos de admissibilidade previstos no art. 113, § 1º, da Lei 8.666/1993, c/c os arts. 235 e 237, VII, do Regimento Interno deste Tribunal e no art. 103, § 1º, da Resolução - TCU 259/2014;
20.2.	informar ao representante que o conteúdo da deliberação que vier a ser proferida poderá ser consultado no endereço www.tcu.gov.br/acordaos; e
20.3.	arquivar os presentes autos, nos termos do art. 237, parágrafo único, c/c o art. 235, parágrafo único, do Regimento Interno deste Tribunal, e do art. 105 da Resolução - TCU 259/2014.”

Acolho a proposta da unidade nos termos do seguinte acórdão:
ACORDAM, os Ministros do Tribunal de Contas da União, com fundamento nos arts. 143, 237, VII e 250, II do Regimento Interno/TCU, em: 
a) não conhecer a presente documentação como representação, visto não estarem presentes os requisitos de admissibilidade previstos no art. 113, § 1º, da Lei 8.666/1993, c/c os arts. 235 e 237, VII, do Regimento Interno deste Tribunal e no art. 103, § 1º, da Resolução - TCU 259/2014;
b) informar ao representante que o conteúdo desta deliberação poderá ser consultada no endereço www.tcu.gov.br/acordaos; e
c) arquivar os presentes autos, nos termos do art. 237, parágrafo único, c/c o art. 235, parágrafo único, do Regimento Interno deste Tribunal, e do art. 105 da Resolução - TCU 259/2014
1. Processo TC-Processo 007.918/2019-4 (REPRESENTAÇÃO) 
	1.1. Representante: Instituto Nacional de Defesa em Processo Administrativo - Indepad
1.2. Órgão/Entidade: Gerência Executiva do INSS em Caxias do Sul/RS
1.3. Relator: Ministro Raimundo Carreiro
1.4. Representante do Ministério Público: não atuou
	1.5. Unidade Técnica: Secretaria de Controle Externo de Aquisições Logísticas (Selog) .
	1.6. Representação legal: Roberto Augusto Nunes Franciscon (OAB/DF 57.807) 
	1.7. Determinações/Recomendações/Orientações: não há.

RAIMUNDO CARREIRO

Não atuou

REPRESENTAÇÃO (REPR)

Secretaria de Controle Externo de Aquisições Logísticas (Selog).